ACORDAO-COMPLETO-2587435

ACÓRDÃO 4005/2023 ATA 15/2023 - PRIMEIRA CÂMARA

VISTOS, relatados e discutidos estes autos de recurso de reconsideração interposto contra o Acórdão 8006/2020-TCU-Primeira Câmara, 
ACORDAM os Ministros do Tribunal de Contas da União, reunidos em sessão da Primeira Câmara, diante das razões expostas pelo relator, em:
9.1. com fulcro nos arts. 32, inciso I, e 33 da Lei 8.443/1992, conhecer do recurso de reconsideração interposto pela sra. Niuza Gomes Goveia;
9.2. quanto ao mérito, dar-lhe provimento, de modo a tornar sem efeito a multa aplicada por meio do subitem 9.6 do Acórdão 8006/2020-TCU-Primeira Câmara;
9.3. com fundamento nos arts. 1º, inciso I, 16, inciso II, 18 e 23, inciso II, da Lei 8.443/1992, julgar regulares com ressalva as contas da sra. Niuza Gomes Goveia, dando-lhe quitação; e
9.4. dar ciência deste acórdão à recorrente, à Superintendência Regional do Instituto Nacional de Colonização e Reforma Agrária no Estado do Tocantins e à Controladoria-Geral da União (CGU) .

Recurso de reconsideração interposto contra decisão julgou irregulares as contas da recorrente e aplicou-lhe multa em razão de irregularidades identificadas na prestação de contas relativa ao exercício de 2015.

Primeira Câmara

3. Recorrente: Niuza Gomes Goveia (XXX.896.331-XX)

13.1. Ministros presentes: Jorge Oliveira (na Presidência), Walton Alencar Rodrigues e Benjamin Zymler (Relator).
13.2. Ministro-Substituto convocado: Marcos Bemquerer Costa.

BENJAMIN ZYMLER

Ministro-Substituto Augusto Sherman Cavalcanti

Transcreve-se abaixo, com alguns ajustes de forma, instrução elaborada pela Unidade de Auditoria Especializada em Recursos (AudRecursos) , inserta à peça 214:
"INTRODUÇÃO
Trata-se de recurso de reconsideração (peça 181) interposto por Niuza Gomes Goveia (XXX.896.331-XX) contra o Acórdão 8006/2020-TCU-Primeira Câmara (peça 95) , modificado parcialmente pelo Acórdão 17755/2021-TCU-Primeira Câmara (peça 157) . 
A deliberação recorrida apresenta o seguinte teor: 
'9.1. acolher as razões de justificativa oferecidas pelo Sr. Luiz Amado Pereira Júnior (CPF XXX.629.535-XX) ;
9.2. rejeitar parcialmente as razões de justificativa apresentadas pelos Srs. Ruberval Gomes da Silva (CPF XXX.213.741-XX) , Edvaldo Soares Oliveira (CPF XXX.472.561-XX) , Eltier Júnior Postal (CPF XXX.253.389-XX) , Vilmar Ferreira de Moraes (CPF XXX.006.804-XX) e Niuza Gomes Goveia (CPF XXX.896.331-XX) ;
9.3. considerar revéis os Srs. Saulo Guilherme da Silva (CPF XXX.963.671-XX) e Heliel Átila de Oliveira Saraiva (CPF XXX.630.103-XX) , dando-se prosseguimento ao processo, nos termos do art. 12, § 3º, da Lei 8.443/1992;
9.4. julgar irregulares, com fulcro nos arts. 1º, inciso I, 16, inciso III, alínea 'b', e 19, parágrafo único, da Lei 8.443/1992, as contas dos Srs. Ruberval Gomes da Silva (CPF XXX.213.741-XX) , Edvaldo Soares Oliveira (CPF XXX.472.561-XX) , Eltier Júnior Postal (CPF XXX.253.389-XX) , Vilmar Ferreira de Moraes (CPF XXX.006.804-XX) , Niuza Gomes Goveia (CPF XXX.896.331-XX) , Saulo Guilherme da Silva (CPF XXX.963.671-XX) e Heliel Átila de Oliveira Saraiva (CPF XXX.630.103-XX) ;
9.5. julgar regulares, com fundamento nos arts. 1º, inciso I, 16, inciso I, 17 e 23, inciso I, da Lei 8.443/1992, as contas dos Srs. Luiz Amado Pereira Júnior (CPF XXX.629.535-XX) , Eleusa Maria Gutemberg (CPF XXX.134.031-XX) , Soraya Teixeira de Novaes Barreto (CPF XXX.115.425-XX) , Luciano Rodrigues da Silva (CPF XXX.858.031-XX) , Wesley Barros Rodrigues (CPF XXX.536.321-XX) , Fausto Damião de Azevedo Rios (CPF XXX.772.711-XX) e Tiago de Melo (CPF XXX.958.031-XX) , dando-lhes a correspondente quitação plena;
9.6. aplicar aos responsáveis a seguir indicados a multa prevista no art. 58, incisos I e II, da referida lei 8.443/1992, individualmente, nos valores correspondentes, com a fixação do prazo de quinze dias, a contar das notificações, para que comprovem, perante este Tribunal (art. 214, inciso III, alínea 'a', do Regimento Interno) o recolhimento das quantias aos cofres do Tesouro Nacional, atualizadas monetariamente desde a data deste acórdão até a dos efetivos recolhimentos, se forem pagas após o vencimento, na forma da legislação em vigor:
	Responsável
	Valor da multa (R$) 

	Ruberval Gomes da Silva (CPF XXX.213.741-XX) 
	40.000,00

	Edvaldo Soares Oliveira (CPF XXX.472.561-XX) 
	40.000,00

	Vilmar Ferreira de Moraes (CPF XXX.006.804-XX) 
	30.000,00

	Niuza Gomes Goveia (CPF XXX.896.331-XX) 
	30.000,00

	Saulo Guilherme da Silva (CPF XXX.963.671-XX) 
	15.000,00

	Heliel Átila de Oliveira Saraiva (CPF XXX.630.103-XX) 
	15.000,00

	Eltier Júnior Postal (CPF XXX.253.389-XX) 
	10.000,00

9.7. autorizar, desde logo, a cobrança judicial da dívida, caso não atendida a respectiva notificação, nos termos do art. 28, inciso II, da Lei 8.443/1992;
9.8. dar ciência deste Acórdão ao Superintendência Regional do Incra no Estado do Tocantins, aos responsáveis e à Controladoria-Geral da União (CGU) .'
1.2.	O Acórdão 17755/2021-TCU-Primeira Câmara tornou sem efeito a multa aplicada aos srs. Heliel Átila de Oliveira Saraiva e Eltier Júnior Postal, tendo, ainda, julgado regulares com ressalva as contas dos referidos responsáveis.
HISTÓRICO
Trata-se da prestação de contas da Superintendência Regional do Instituto Nacional de Colonização e Reforma Agrária no Estado do Tocantins (SR/26) , relativa ao exercício de 2015.
Após desenvolvimento do processo, esta Corte identificou diversas irregularidades, relatadas no voto (peça 96, p. 11) . 
As irregularidades constatadas consubstanciaram naquelas definidas na audiência, cujo ofício encontra-se à peça 51 e serão descritas nos argumentos recursais e análise empreendidas nesta instrução.	
Importante registrar que, neste processo, já houve interposição de três recursos de reconsideração e foram acatadas as razões recursais dos srs. Heliel Átila de Oliveira Saraiva e Eltier Júnior Postal (Acórdão 17755/2021-TCU-Primeira Câmara - peça 157) .
1.1. Neste momento, a recorrente insurge-se contra a deliberação previamente descrita.
EXAME DE ADMISSIBILIDADE
Reitera-se o exame de admissibilidade contido na peça 183, que propôs o conhecimento do recurso, com a suspensão dos efeitos dos subitens 9.4, 9.6 e 9.7 do acórdão recorrido, exame acatado pelo Relator Min. Benjamim Zymler (despacho de peça 186) . 
EXAME DE MÉRITO
Delimitação
1.2. Constitui objeto do presente recurso definir se: 
a) houve prescrição da multa; e
b) subsiste a responsabilidade da sra. Niuza Gomes Goveia, chefe da Divisão de Administração.
Da prescrição da multa
Embora a recorrente não tenha alegado a prescrição da multa, por se tratar de matéria de ordem pública, o exame da questão se impõe, ante a recente decisão do Supremo Tribunal Federal - STF que julgou o Tema 899 com repercussão geral.
Análise:
Examina-se a prescrição sob a égide da Resolução TCU 344/2022. 
Não há prescrição. No caso em exame, as irregularidades atribuídas à recorrente referem-se à gestão ocorrida no exercício de 2015.
O prazo de prescrição começou a correr em 9/12/2016, data da prestação de contas ao TCU (art. 4º, inciso II, da Resolução TCU 344/2022) , como evidencia a peça 1 deste processo.
Em 2020, foi proferido o acórdão condenatório, ficando evidente a não ocorrência da prescrição, pois não houve extrapolação nem do prazo quinquenal previsto no art. 2º da citada resolução, nem do prazo trienal, da prescrição intercorrente. 
Das responsabilidades da sra. Niuza Gomes Goveia 
1.3. A recorrente, na parte inicial de sua peça, menciona requisitos necessários à responsabilização transcritos da instrução desta unidade técnica no relatório do Acórdão 17755/2021-TCU-Primeira Câmara (peça 159) e, a seguir, discorre sobre cada uma das irregularidades a ela atribuídas pelo Ofício 665/2017-TCU-Secex-TO constante da peça 51.
Em regra, defende que suas razões de justificativa, em diversas irregularidades, não foram sequer avaliadas e consideradas para efeito de condenação, o que implica a nulidade ou o afastamento da condenação imposta pelo acórdão condenatório.
Item 'i' do Ofício 665/2017-TCU-Secex-TO: ocorrência, continuidade e gravidade da Constatação 2.1.1.2, do Relatório de Auditoria Anual de Contas 201601577, da CGU, alusivo ao exercício 2015, em anexo, a pgs. 36-37 
Alega que:
a) no seu período de gestão, havia análise das prestações de contas das transferências voluntárias concedidas e a questão foi devidamente justificada à CGU; ademais, 'no momento em que foram prestadas as informações para o TCU, já não havia parcerias com prestação de contas pendente nessa superintendência que dependia unicamente da força de trabalho da autarquia';
b) no tocante às TCE, discorre que, após a demanda feita pela CGU, conforme resposta dada no relatório de gestão 2015, os processos de TCE seriam centralizados 'no Incra sede e que construiria sistema - SISTCE para um melhor controle da ação', contudo, 'por motivos desconhecidos no âmbito da superintendência, o sistema não foi construído'; nesse sentido, discorre que, no momento da audiência nesta Corte, 'não houve a caracterização (...) de todos os elementos típicos da irregularidade, desde o fato, se este é punível ou não, à conduta que gerou o fato e o nexo de causalidade entre ambas (conduta e fato, com resultado) , sendo que a irregularidade foi apresentada como sendo resultado de uma conduta da servidora, sem que houvesse um prejuízo à autarquia, sem que houvesse uma definição clara do fato em sua tipicidade, sem que houvesse qualquer estabelecimento de relação entre a possível conduta da servidora ora recorrente e o resultado ilícito'; 
c) se demonstrou na defesa que 'não havia mais prestações de contas a serem resolvidas por esta superintendência. Além disso, a recorrente foi chefe da divisão em período pequeno diante do tempo que se ficou sem a feitura das prestações de contas e não era ela, diretamente, que as fazia, mas uma equipe, que se mostrou, ou inexistente em alguns momentos, ou muito pequena para atender a demanda', ademais, há que se verificar que o fato foi 'gerado por questões estruturantes e não por condutas da recorrente, não houve cuidado formal algum, condenando-a sem que se levasse em consideração elementos fundamentais para que haja a punição de um agente público'.
Item 'ii' do Ofício 665/2017-TCU-Secex-TO:	ausência dos relatórios e pareceres exigidos no inciso III do art. 13 da Instrução Normativa 63/2010, do Tribunal de Contas da União, no processo de Prestação de Contas Anuais pertinente ao exercício 2015
Registrou nas razões recursais que:
a) 'conforme informação da Coordenação de Monitoramento e Avaliação da Gestão do INCRA/Sede - decorrentes de entendimentos entre a Auditoria Interna do INCRA e o Tribunal de Contas da União/TCU -, os relatórios e pareceres exigidos no inciso III do art. 13 da Instrução Normativa 63/2010 seriam disponibilizados no e-contas, juntamente com o Relatório de Gestão do INCRA/Sede, por aquela Auditoria Interna';
b) 'no e-contas, ambiente da Unidade Prestadora de Contas/UPC, não há campos na aba de 'Relatórios, pareceres e declarações' para inserção dessa informação', logo, a suposta irregularidade é 'fruto de inconsistências estruturantes, parece-nos, do próprio TCU e desta Autarquia; há indícios claros de subjetividade na sua punição, pois não há nexo algum entre qualquer conduta sua e o resultado, visto que nem mesmo era da sua divisão essa responsabilidade, no âmbito da superintendência, pois o planejamento era vinculado ao gabinete'.
Item 'iii' do Ofício 665/2017-TCU-Secex-TO:	desvio de objeto na utilização de disponibilidades orçamentárias e financeiras associadas ao plano orçamentário da Ação 211A - Gestão Ambiental em Projetos de Assentamento de Reforma Agrária
Defende que as superintendências regionais do INCRA são órgãos descentralizados, às quais compete coordenar e executar as atividades de suas respectivas unidades (Unidades Administrativas) ; não são Unidades Orçamentárias - UO, logo, não fazem a gestão orçamentária e financeira. 
O orçamento, executado pela Lei Orçamentária Anual - LOA, somente prevê créditos orçamentários e financeiros no órgão central (INCRA/Sede) .
Dessa forma, 'os recursos disponibilizados e executados na ação visaram à participação de servidores desta regional em oficinas de elaboração do Plano de Manejo Comunitário e Plano de Combate e Alternativas ao Desmatamento Ilegal em Assentamentos na Amazônia Lega1/PPCADI'.
Nesse sentido, explica que 'o INCRA/Sede organizou e realizou dois eventos de capacitação 3: Oficina de Plano de Manejo Florestal com equipe de ATES e Oficina sobre Programa Assentamentos Verdes - PPCADI/PAV - Amazônia', e foram 'convocados servidores lotados na SR (26) /TO, e provisionados créditos à UPC por meio do plano orçamentário Gestão Ambiental em Projetos de Assentamento de Reforma Agrária, para a participação de servidores nas capacitações citadas'.
Alega, ainda, que 'foi chefe da Divisão de Administração durante um semestre de 2015, e esta ação está mais vinculada à Divisão de Desenvolvimento', o que demonstra a ausência de nexo causal com qualquer conduta, visto que a determinação já veio do Incra/sede'.
Ademais, a mencionada ação 'está mais vinculada à atividade finalística da superintendência. Portanto, novamente, além de parecer vinculada a uma decisão subjetiva a punição, pois não se ampara em qualquer conduta sua enquanto ocupou a chefia da divisão, ainda não apresenta os elementos fundamentais para que um agente público possa ser punido, conforme itens 1.1 a 1.3 desta peça'.
Item 'iv' do Ofício 665/2017-TCU-Secex-TO: desvio de objeto na utilização de disponibilidades orçamentárias e financeiras associadas ao plano orçamentário da Ação 211A - Regularização Ambiental de Assentamentos da Reforma Agrária
Defende que, conforme o Plano de Metas e Créditos Orçamentários de 2015, 'não foi estabelecida meta física para o Plano Orçamentário de Regularização Ambiental de Assentamentos da Reforma Agrária, embora, houvesse previsão de crédito orçamentário'.
Ainda, que, sem a previsão da meta, 'a Regional requereu 199 inscrições no Cadastro Ambiental Rural/CAR, produto intermediário do plano orçamentário, junto ao órgão ambiental do Estado, Instituto Natureza do Tocantins/NATURATINS'.
Alega, também, que, 'além da atividade principal mensurada pelo Indicador do plano, foram executadas atividades complementares pertinentes ao seu descritivo, as quais, apesar da grande relevância para a autarquia, não eram computadas no resultado da meta', que foram apresentadas em sua defesa.
Aduz que, para comprovar o relatado, foram informadas as páginas do relatório de gestão que continham o detalhamento de ações pertinentes ao plano orçamentário, 'portanto, essa irregularidade, além de não apresentar os elementos que deveriam embasar uma punição de um agente público, ou de qualquer agente, conforme itens 1.3 a 1.7 desta peça, apresenta justos motivos para se crer que nem mesmo se constituiu uma irregularidade'.
Item 'v' do Ofício 665/2017-TCU-Secex-TO: deficiente implementação da função permanente de capacitação e aprimoramento da força de trabalho alocada na SR/26, comprometendo disponibilidades orçamentárias e financeiras para tal função, custeando eventos essencialmente administrativos (Encontros de chefes de Divisão e Reunião de Trabalho do Pronera) ou de natureza meramente informativa e sumária (palestra sobre uso de softwares livres para eventual aplicação na seleção de áreas de reserva legal) 
Defende a inexistência de qualquer conduta irregular em relação a este tópico.
Alega que:
a) os critérios e parâmetros para a capacitação de servidores eram definidos por meio da Instrução Normativa/INCRA 78/2014. Nesta instrução, há determinação para 'que o servidor, ao ser capacitado, assine termo de responsabilidade comprometendo-se a disseminar o conhecimento adquirido, sem estabelecer, no entanto, parâmetros, meios e prazos para a disseminação desse conhecimento';
b) 'os recursos aplicados durante o período, os quais asseguraram a participação de servidores em eventos diversos, como cursos, fóruns, seminários, congressos e simpósios, subdivididos em eventos 'com' e 'sem' ônus, nas áreas meio e fim, fundamentavam-se pela necessidade da autarquia em contar com pessoal qualificado em seu quadro funcional, a fim de dar suporte ao cumprimento da missão institucional'; 
c) a 'meta física estabelecida para o exercício financeiro de 2015 era a de capacitar 25 servidores, contudo foram capacitados 63, o que representou execução física de 224,00%'; ademais, 'quanto ao fato da ação custear eventos essencialmente administrativos ou de natureza informativa e sumária', reitera 'que a IN 78/2014, aprovada pela Resolução Incra/CD 2, de 13 de maio de 2014, estabelecia, em seu anexo 1, 20 tipos de eventos de capacitação, estando entre eles encontro (3) , oficina (4) , palestra (7) , reunião técnica (19) , entre outros (em anexo listagem) ', portanto, 'não havia como a recorrente definir quais seriam os eventos que se aplicaria os recursos ou não, pois essa definição era normativa'.
Ante o exposto, questiona qual seria 'a conduta da agente nesse caso, no exercício da sua função como chefe da Divisão de Administração irregular' e conclui que tão somente respeitou a norma do Incra.
Item 'vi' do Ofício 665/2017-TCU-Secex-TO: ineficiência e ineficácia na atuação administrativa e/ou operacional da SR/26, tendo presente os baixos patamares da execução orçamentária e da liquidação dos montantes de Despesas de Capital e das Despesas Correntes objeto de dotações e provisões autorizadas
Defende que, no exercício financeiro de 2015, houve empenho de 96,49% dos créditos orçamentários, contudo, a liquidação dos créditos orçamentários refoge à competência da superintendência, uma vez que a liberação dos recursos financeiros, pelo Incra-Sede, não acompanha o empenho do orçamento.
Ademais, alega que a imputação é demasiadamente genérica e impede a identificação da irregularidade em si e de qualquer conduta por ela praticada.   
Item 'vii' do Ofício 665/2017-TCU-Secex-TO: ausência de demonstrações contábeis (Balanços Orçamentário, Financeiro e Patrimonial, além das Demonstrações de Fluxo de Caixa e de Variações Patrimoniais) no Relatório de Gestão do exercício 2015, previstas nos Anexos da Decisão Normativa TCU 146/2015 e da Portaria TCU 321/20015 
Alega que, 'conforme orientação constante no e-contas, indicou o endereço de acesso às demonstrações contábeis, pg. 89 do Relatório de Gestão do exercício financeiro de 2015. Portanto, estas foram devidamente apresentadas, não havendo irregularidade, nem conduta causadora, nem nexo'.
Item 'viii' do Ofício 665/2017-TCU-Secex-TO: descumprimento de determinações e alertas do TCU para constituição e contabilização de provisão para créditos de liquidação duvidosa em relação aos valores recebíveis a título de crédito instalação e/ou declaração de ressalva do contador responsável (Acórdão 5.741/211-Primeira Câmara, Acórdão 7124/2012-TCU-Primeira Câmara, Acórdão 2950/2014-TCU-Segunda Câmara, Acórdão 2675/2015-TCU-Segunda Câmara e Acórdão 645/2016-TCU-Primeira Câmara) 
Defende que, ao apresentar a defesa a esta Corte, assinalou que:
a) 'apresentou, como razões de sua defesa, que a Conta 121110301 - Empréstimos Concedidos a Receber registra o montante dos recursos emprestados aos assentados relativos ao Crédito Instalação nas suas diversas modalidades';
b) 'foi construído histórico da construção de sistema para permitir às superintendências regionais iniciar o processo de alimentação dos créditos aplicados, após o saneamento processual em curso e recebimento do treinamento devido e senhas de acesso, etapa necessária para iniciar a devida cobrança de forma sistematizada e sua consequente baixa contábil no SIAFI', contudo, 'houve mudanças na legislação nesse período', ademais, o trabalho 'deverá ser feito em conjunto com a Divisão de Desenvolvimento, o que cria dificuldades adicionais';
c) 'desde o momento em que começou a ser desenvolvido o SNCCI, Sistema Nacional de Cobrança do Crédito Instalação - esta Autarquia noticiou à Controladoria-Geral da União - CGU e ao Tribunal de Contas da União - TCU, tendo sido realizadas, desde 2011, inúmeras reuniões, onde foram apresentados os avanços, dirimidas dúvidas, de modo que todo o processo de construção do sistema, por mais complexo que se apresentasse, fosse de amplo conhecimento de todas as partes'; e
d) 'no dia 23 de outubro de 2014, foi realizada videoconferência nas dependências da CGU em Brasília, onde foi apresentado o SNNCI (Módulos Cadastro e Cobrança) , a qual contou com a participação das representações da CGU nos Estados, sendo franqueado, após a apresentação, o envio de perguntas, as quais foram prontamente respondidas pelos representantes do INCRA e, naquele momento, no âmbito do Incra sede, juntamente com STN/TCU, estavam sendo realizadas tratativas, visando padronizar e criar mecanismos para uniformizar a regularização das contas contábeis de todas as Superintendências do Incra, conforme Oficio 29/2017/CCONT/SUCON/STN/MF-DF, de 25 de julho de 2017, para facilitar o trabalho'.
Aduz que, apesar da apresentação de todos esses elementos de fato e providência, a servidora foi condenada. Além disso, afirma que não seria sua competência a adoção dos procedimentos que estariam vinculados ao Incra Sede (DF) .
Por fim, afirma que, diante do contexto 'em que ela respondeu pela chefia da Divisão de Administração por cerca de 6 meses em 2015', não restou, em nenhum momento, esclarecida a conduta passível de apenação. 
Questiona também que se trata de um 'problema sistêmico do Incra no país todo', do qual não teve qualquer participação e que não estaria no seu rol de atribuições a competência para resolução da irregularidade identificada'. 
Item 'ix' do Ofício 665/2017-TCU-Secex-TO:	descumprimento da determinação fixada no subitem 1.7.1.15 Acórdão 645/2016-TCU-Primeira Câmara, relativamente à ausência de registro de imóveis desapropriados para fins de reforma agrária em contas contáveis específicas, em descumprimento ao subitem 9.2.6 do Acórdão 557/2004-TCU-Plenário; 
Defende que suas razões de justificativa acerca desta irregularidade não foram sequer avaliadas no acórdão condenatório.
Aduz que:
a) 'o Acórdão 557/2004 determinou ao INCRA registrar os imóveis obtidos para fins de reforma agrária em contas do Ativo Imobilizado, bem como, a incorporação dos valores relativos aos investimentos feitos (...) . A recorrente informou, em suas razões de defesa que, em 2011, a Coordenação-Geral de Contabilidade da Secretaria do Tesouro Nacional/CCONT/STN, atendendo solicitação do INCRA por meio da MSG/201 1/0785996, de 1/5/2011, criou a rotina contábil e respectivos eventos para os registros dos imóveis obtidos, sob as mais diversas formas, destinados ao Programa de Reforma Agrária. A citada rotina encontra-se inserida no processo Administrativo/lNCRA/N 54000.001699/2003-13';
b) 'conforme estabelecido no Plano de Ação elaborado pela Coordenação Geral de Contabilidade do INCRA/Sede, foram definidos os prazos de execução, iniciando em 2014 e com término em 2018, mostrando-se, naquele momento, cronograma elaborado pelo INCRA/Sede referente aos registros dos imóveis desapropriados no âmbito da autarquia';
c) 'os trabalhos foram iniciados em março/2014, sendo utilizadas as contas 142112264 (Imóveis a Registrar destinados a Reforma Agrária) e 142112267 (Imóveis Registrados Destinados a Reforma Agrária) . Inicialmente, os trabalhos foram concentrados na Coordenação-Geral de Contabilidade - DAC, em Brasília-DF, uma vez que a equipe precisava assenhorear-se de todas as etapas do processo e adequar-se à metodologia que foi estabelecida no Plano de Ação. Em seguida, foram capacitados servidores das superintendências regionais';
d) havia 'volume de trabalho e limitações', como o fato de uma parte significativa dos imóveis nem estar no nome do Incra ainda";
e) 'os trabalhos de registros foram iniciados pelos imóveis que foram incorporados ao patrimônio do INCRA pela forma de obtenção de 'compra e venda', baseada no Decreto 433/1992, visto que, nestes casos, a transação dominial (matrícula e registro em nome do INCRA) é pressuposto para finalização da negociação'; e
f) elaborou-se 'um histórico das ações do Incra-Sede e das dificuldades encontradas, citando-se que os trabalhos estavam enfrentando limitações em decorrência de controvérsias, seja pelo reflexo contábil equivocado no Siafi, seja pelo programa da Secretaria de Patrimônio da União, como também pelo fato do sistema não contemplar todas as funcionalidades inerentes às especificidades dos imóveis da reforma agrária'.
Ainda que apresentada 'essa defesa, e sem que se apresentasse os elementos objetivos e subjetivos necessários para que haja a punição de um agente público, (...) manteve-se a condenação, que, para esta recorrente, é mais um indício, dentre tantos, de que, para justificar uma ação de auditoria em um órgão que se mostrava ineficiente há anos, era necessário punir alguém, de alguma maneira'.
Item 'x' do Ofício 665/2017-TCU-Secex-TO:	ausência de controle, valoração e registros contábeis em contas patrimoniais do Ativo Não Circulante (Imobilizado) , em particular das contas 1.2.3.2.1.04.19 (Imóveis registrados cedidos aos assentados - CCU) e 1.2.3.2.1.04.20 Imóveis registrados cedidos aos assentados - CCDRU, destinadas a registrar os valores patrimoniais relativos a bens imóveis dominiais da União destinados à reforma agrária e cedidos aos assentados por meio de contratos de concessão de uso e contratos de concessão de direito real de uso, respectivamente.
A recorrente remete sua defesa àquela já realizada nos itens IX e X e acrescenta que, para cumprir tal determinação, 'é necessário lançamento dos dados no SNCCI e resolução das pendências apontadas no Oficio 301/2016 (DA) , de 17 de outubro de 2016'.
Em outras palavras, aduz que os procedimentos, atos praticados e a serem praticados estão fora de sua competência e de sua gestão, enquanto ocupou a função de chefe da Divisão de Administração (DAS2) por seis meses, vinculado a uma UG sem autonomia orçamentária, financeira ou administrativa.
Ademais, aduz que não se identificou a 'conduta da recorrente que poderia gerar tal irregularidade, a qual mostra-se um problema sistêmico da autarquia, que, para ser solucionada, deverá envidar esforços por anos'.
Item 'xi' do Ofício 665/2017-TCU-Secex-TO: negligência ou inércia para adotar ações efetivas visando a cobrança dos devedores e para constituição de importe adequadamente dimensionado e registrado contabilmente como conta retificadora para a hipótese de inadimplência, relativamente ao montante de R$ 241.348.523,48, mantido imutável em 31/12/2014 e 31/12/2015 no Ativo Não Circulante (Créditos e Valores a Longo Prazo) , consistente nos valores originais das operações de legitimação de posse em áreas de até cem hectares, localizadas em terras públicas rurais de propriedade da União ou do Incra (art. 29, da Lei 6.383/1976) , tituladas onerosamente conforme a disciplina da Instrução Normativa Incra 80/2014. 
Defende nas razões recursais, tal como feito nas razões de justificativas, supostamente, não examinadas por esta Corte, que as providências acerca destas determinações não estavam sob a gerência da recorrente e extrapolavam suas atribuições.
Alega, conforme já informado a este Tribunal, que:
a) 'a conta 121219808 - Créditos a receber em parcelas/lotes registrava o montante relativo aos valores que o INCRA (SR-26-TO) tinha a receber, oriundos dos lotes (parcelas) repassados aos beneficiários da reforma agrária, em 2015, de um saldo final de R$ 241.346.278.96';
b) a partir de 2016, sobre a Coordenação da Diretoria de Ordenamento da Estrutura Fundiária - DF, existia 'a condução da discussão da proposta de decreto regulamentador da Lei 13.001/2014, no tocante à titulação de assentamentos, visto que há uma previsão que a titulação de assentamentos também fique sob gestão da Coordenação-Geral de Regularização Fundiária';
c) da discussão, originou-se o Decreto 8.738/2016 e as tratativas para construção do SNT - Sistema Nacional de Titulação mediadas pela DF e Coordenação de Tecnologia do INCRA - DET;
d) havia a previsão de que o SNT fosse desenvolvido em módulos, dessa forma, 'apesar de ter havido a regulamentação da lei, havia a necessidade de revisão da Instrução Normativa 80; a opção preliminar foi iniciar a construção pelo módulo Quilombola e, em virtude de alterações legislativas e de efeitos oriundos dos Acórdãos 775/2016 e 2451/2016 deste Tribunal de Contas da União - Plenário, as ações estavam prejudicadas'.
Aduz que, das justificativas apresentadas, verifica-se com clareza 'que a questão estava fora da governabilidade de uma mera divisão administrativa de uma superintendência'.
Item 'xii' do Ofício 665/2017-TCU-Secex-TO: ausência de registro de despesas associada com o grupo 'Pessoal e Encargos Sociais', da categoria de Despesas Correntes da SR/26, seja no Balanço Orçamentário (BO) ou na Demonstração de Variações Patrimoniais (DVP) , inviabilizando análise gerais e específicas sobre o desempenho da unidade jurisdicionada, além de distorcer severamente o resultado orçamentário e financeiro da entidade e seus reflexos no Patrimônio.
Na mesma esteira da irregularidade anterior, defende a ausência de gestão sobre o grupo de despesas 'Pessoal e Encargos Sociais', uma vez a gestão foi centralizada na UG do Incra Sede, nos termos do art. 50 do Decreto 5.094/2004. 
Logo, por não estar sob sua gestão, não poderia, 'por impossibilidade fática ou jurídica', haver conduta sua a justificar apenação.
Análise:
1.4. Antes de se iniciar o exame do presente recurso, é pertinente destacar, conforme já aventado no histórico desta instrução, que já foram acatadas razões recursais em decorrência dos apelos interpostos pelos srs. Heliel Átila de Oliveira Saraiva e Eltier Júnior Postal (Acórdão 17755/2021-TCU-Primeira Câmara - peça 157) .
Há, ainda, que se lembrar que o Código de Processo Civil - CPC, de observância subsidiária nesta Corte de Contas, imputa aos órgãos responsáveis, por sua aplicação, deveres institucionais, dispõe o seu art. 926, verbis:   
'Art. 926.  Os tribunais devem uniformizar sua jurisprudência e mantê-la estável, íntegra e coerente.'
Embora o CPC faça referência específica ao sistema de precedentes por ele adotado, não há prejuízo de sua observância para toda a jurisprudência, assim, entende-se haver deveres gerais que os tribunais devem observar, quais sejam: (a) dever de uniformizar sua jurisprudência; (b) dever de manter a jurisprudência estável; (c) dever de integridade; (d) dever de coerência; e (e) dever de dar publicidade adequada aos precedentes.  
Ao caso vertente, interessa o dever de coerência. De acordo com Fred Didier Júnior, Paula Sarno Braga e Rafael Alexandria de Oliveira (in: Curso de Direito Processual Civil: 10ª ed. Salvador: Editora Jus Podivm 2005. v.2. pág. 479-480) :
'A coerência entre duas normas pode ser visualizada em dimensão formal ou dimensão substancial.
A coerência formal está ligada à ideia de não-contradição; a coerência substancial, à ideia de conexão positiva de sentido. O dever de coerência deve ser concretizado em ambas as dimensões.
A exigência de coerência produz efeitos também em duas dimensões: interna e externa.
Do ponto de vista externo, os tribunais devem coerência às suas próprias decisões anteriores e a linha evolutiva do desenvolvimento da jurisprudência. A coerência é, nesse sentido, uma imposição do princípio da igualdade - casos iguais dever ser tratados igualmente, sobretudo quando o tribunal já tem um entendimento firmado. Não pode o tribunal contrariar o seu próprio entendimento, ressalvada, obviamente, a possibilidade de sua superação.'
Nota-se que, se há que se ter coerência entre duas decisões em processos distintos, com mais razão deve-se guardar coerência nas decisões prolatadas no mesmo processo, o que impõe tratamento semelhante dispensado aos demais recorrentes, cujas razões recursais já foram acatadas nesta Corte. 
Dessa forma, observa-se que se deve prover tratamento equivalente entre a ora recorrente e o já decidido no Acórdão 17755/2021-TCU-Primeira Câmara (peça 157) em relação aos srs. Heliel Átila de Oliveira Saraiva e Eltier Júnior Postal.
1.5. Nessa linha de raciocínio, permite-se reproduzir, inclusive, pois alegado no recurso, os requisitos fundamentais para a responsabilização individual dos agentes públicos no âmbito do controle externo. 
Em apertada síntese, exige-se, para a caracterização da responsabilidade subjetiva do agente nesta Corte de Contas, todos os elementos típicos da irregularidade (fato punível e culpável) . 
Para que o fato seja punível, devem estar caracterizados os seguintes pressupostos: (a) identificação do fato punível e qualificação do agente; (b) conduta comissiva ou omissiva e antijurídica, perfeitamente individualizada; (c) resultado, existência de dano ou infração a norma legal, regulamentar ou contratual ou, ainda, desatendimento ou descumprimento de determinação desta Corte de Contas; (d) nexo de causalidade entre a ação e a ilicitude verificada; e (e) dolo ou culpa, em sentido amplo, do agente.
Por sua vez, a culpabilidade compõe a estrutura da irregularidade, e consiste: (a) na existência ou não de excludentes; e (b) no juízo de reprovabilidade extraído da análise de como os agentes se posicionaram e contribuíram para o fato, pois não há irregularidade sem reprovação. 
Importante mencionar que a caracterização da irregularidade em sua plenitude (identificação de todos os elementos típicos) deve preceder a defesa; em outras palavras, devem constar da citação do agente, sob pena de ofensa ao contraditório e a ampla defesa e de nulidade do decisum. 
A responsabilização da sra. Niuza Gomes Goveia, data vênia, carece das mesmas fragilidades encontradas para os srs. Heliel Átila de Oliveira e Eltier Júnior Postal. 
Da atenta leitura do relatório e do voto condutor e do relatório do acórdão recorrido, é possível extrair que a recorrente (sra. Niuza Gomes Goveia, chefe da Divisão de Administração da SR/26 no período de 6/8/2015 a 31/12/2015) foi condenada pelas seguintes irregularidades:
i. ocorrência, continuidade e gravidade da Constatação 2.1.1.2, do Relatório de Auditoria Anual de Contas 201601577, da CGU, alusivo ao exercício 2015 (p. 36-37) ; 
ii. ausência dos relatórios e pareceres exigidos no inciso III do art. 13 da Instrução Normativa 63/2010, do Tribunal de Contas da União, no processo de Prestação de Contas Anuais pertinente ao exercício 2015;
iii. desvio de objeto na utilização de disponibilidades orçamentárias e financeiras associadas ao plano orçamentário da Ação 211A - Gestão Ambiental em Projetos de Assentamento de Reforma Agrária;
iv. desvio de objeto na utilização de disponibilidades orçamentárias e financeiras associadas ao plano orçamentário da Ação 211A - Regularização Ambiental de Assentamentos da Reforma Agrária;
v. deficiente implementação da função permanente de capacitação e aprimoramento da força de trabalho alocada na SR/26, comprometendo disponibilidades orçamentárias e financeiras para tal função, custeando eventos essencialmente administrativos (Encontros de Chefes de Divisão e Reunião de Trabalho do Pronera) ou de natureza meramente informativa e sumária (palestra sobre uso de softwares livres para eventual aplicação na seleção de áreas de reserva legal) ;
viii. descumprimento de determinações e alertas do TCU para constituição e contabilização de provisão para créditos de liquidação duvidosa em relação aos valores recebíveis a título de crédito instalação e/ou declaração de ressalva do contador responsável (Acórdão 5741/2011-TCU-Primeira Câmara, Acórdão 7124/2012-TCU-Primeira Câmara, Acórdão 2950/2014-TCU-Segunda Câmara, Acórdão 2675/2015-TCU-Segunda Câmara e Acórdão 645/2016-TCU-Primeira Câmara) ; 
ix. descumprimento da determinação fixada no subitem 1.7.1.15 Acórdão 645/2016-TCU-Primeira Câmara, relativamente à ausência de registro de imóveis desapropriados para fins de reforma agrária em contas contáveis específicas, em descumprimento ao subitem 9.2.6 do Acórdão 557/2004-TCU-Plenário; 
x. ausência de controle, valoração e registos contábeis em contas patrimoniais do Ativo Não Circulante (Imobilizado) , em particular das contas 1.2.3.2.1.04.19 (Imóveis registrados cedidos aos assentados - CCU) e 1.2.3.2.1.04.20 Imóveis registrados cedidos aos assentados - CCDRU, destinadas a registrar os valores patrimoniais relativos a bens imóveis dominiais da União destinados à reforma agrária e cedidos aos assentados por meio de contratos de concessão de uso e contratos de concessão de direito real de uso, respectivamente; e
xi. negligência ou inércia para adotar ações efetivas visando a cobrança dos devedores e para constituição de importe adequadamente dimensionado e registrado contabilmente como conta retificadora para a hipótese de inadimplência, relativamente ao montante de R$ 241.348.523,48 mantido imutável em 31/12/2014 e 31/12/2015 no Ativo Não Circulante (Créditos e Valores a Longo Prazo) , consistente nos valores originais das operações de legitimação de posse em áreas de até cem hectares, localizadas em terras públicas rurais de propriedade da União ou do Incra (art. 29, da Lei 6.383/1976) , tituladas onerosamente conforme a disciplina da Instrução Normativa Incra 80/2014. 
Do voto condutor, também se percebe que a recorrente não foi condenada pelas seguintes irregularidades atribuídas na audiência:
vi. ineficiência e ineficácia na atuação administrativa e/ou operacional da SR/26, tendo presente os baixos patamares da execução orçamentária e da liquidação dos montantes de Despesas de Capital e das Despesas Correntes objeto de dotações e provisões autorizadas;
vii. ausência de demonstrações contábeis (Balanços Orçamentário, Financeiro e Patrimonial, além das Demonstrações de Fluxo de Caixa e de Variações Patrimoniais) no Relatório de Gestão do exercício 2015, previstas nos Anexos da Decisão Normativa TCU 146/2015 e na Portaria TCU 321/20015; e
xii. ausência de registro de despesas associada com o grupo 'Pessoal e Encargos Sociais', da categoria de Despesas Correntes da SR/26, seja no Balanço Orçamentário (BO) ou na Demonstração de Variações Patrimoniais (DVP) , inviabilizando análise gerais e específicas sobre o desempenho da unidade jurisdicionada, além de distorcer severamente o resultado orçamentário e financeiro da entidade e seus reflexos no Patrimônio.
Dessa forma, subsistem nove irregularidades pelas quais a ora recorrente foi apenada.
Conforme já enfatizado nesta instrução, para todas as nove irregularidades atribuídas, haveria que se caracterizar, no momento da audiência, todos os elementos típicos das irregularidades, desde o fato punível em si, a conduta do agente que deu causa ao fato e o nexo entre conduta e resultado. Do contrário, haveria prejuízo a plenitude de defesa e, por consequência, a impossibilidade de se condenar o agente supostamente faltoso.
De maneira similar ao empreendido na instrução de peça 154, entende-se pertinente verificar os termos da audiência, bem como dos elementos técnicos (instruções da unidade e matriz de responsabilização) que fundamentaram o ofício.
Veja-se que a audiência da sra. Niuza Gomes Goveia, então chefe da Divisão de Administração da SR/26, ocorreu por meio da peça 51 e teve como origem a instrução de peça 33.
De forma também similar ao já discutido naquela instrução (peça 33) , descreveu-se, na audiência, tão somente o fato irregular, não se verificando qual teria sido a conduta da recorrente. Da mesma forma, se não há a conduta individualizada para cada irregularidade, por consequência, também não se identificou o nexo causal, logo, a nosso sentir, de plano, data vênia, a audiência se mostra incompleta e insuficiente para que os ouvidos pudessem adequadamente apresentar suas razões de justificativa, o que, por si, já enseja a necessidade de refazimento do ato processual.
Mas, a nosso sentir, não é só a ausência de conduta individualizada que prejudica a defesa. Além da ausência da conduta individualizada, não se considerou, data máxima vênia, na avaliação das razões de justificativas, os diversos argumentos apresentados pela recorrente, associando-os ao seu período de gestão, que, no exercício sob exame, se limitou a menos de cinco meses. 
Veja o que foi exposto no voto condutor (peça 96) , verbis:
'88. A Sra. Niuza Gomes Goveia, por sua vez, apresenta justificativas específicas quanto a cada item questionado, as quais, no entanto, assemelham-se às oferecidas pelos ex-superintendentes regionais, já consideradas nas análises.
89. Como exposto no relatório e na Seção III deste voto, os argumentos não foram suficientes para elidir a maior parte das irregularidades, com exceção da ineficiência e ineficácia na atuação administrativa e/ou operacional da SR/26 (item 6.7) , ausência de demonstrações contábeis no Relatório de Gestão do exercício 2015 (item 6.8) e ausência de registro de despesas associada com o grupo 'Pessoal e Encargos Sociais', da categoria de Despesas Correntes da SR/26 (item 6.13) .
90. Entendo, como a Secex/TO, configurada a responsabilidade dos ex-Chefes da Divisão de Administração pelas ocorrências remanescentes, diante das competências da referida unidade previstas no Regimento Interno do Incra, art. 114, entre as quais destaco: efetuar o levantamento das necessidades de treinamento e acompanhar, controlar e avaliar a execução das ações de capacitação; executar os lançamentos dos fatos contábeis, dos ajustes das contas da Unidade Gestora em consonância com o plano de contas da União; orientar e supervisionar as unidades gestoras sob sua jurisdição, manter atualizado o rol de responsáveis; elaborar o processo de prestação de contas anual da Superintendência e atender às diligências dos órgãos de controle interno e externo; controlar e acompanhar convênios, contratos e instrumentos congêneres, que envolvam transferência de recursos; manter atualizado o sistema de controle de processos e documentos; bem como acompanhar e controlar a execução orçamentária e programação financeira, emitindo os respectivos relatórios gerenciais.'
A própria justificativa contida no voto demonstra o quanto a ausência da identificação da conduta individualizada prejudicou a defesa. Veja-se que o Ministro-Relator afirma que as justificativas da sra. Niuza Gomes Goveia se assemelham às dos superintendentes regionais, e ao afastar a defesa dos gestores hierarquicamente superiores, também se afastaria a responsabilidade da gestora de menor estatura. 
Não há como, com as vênias de estilo, aderir a tal conclusão, pois as responsabilidades, em cada nível hierárquico, se diferem e, também por isso, a conduta para cada agente público deve ser individualizada. A nosso sentir, somente se poderia afastar as justificativas de maneira generalizada de uma gestora de nível hierárquico inferior se a conduta fosse a mesma, contudo, não há descrição pormenorizada dos atos de gestão praticados por cada um dos gestores.
Ademais, há que se considerar que o prazo no exercício da função da ora recorrente foi de menos de cinco meses, o que também importa em eventual responsabilização, por exemplo, das condutas omissivas presentes em diversas das irregularidades.   
Na mesma toada, ainda que inexistisse conduta da recorrente definida na audiência, percebe-se generalidade na descrição das irregularidades e associação deficitária com o ato esperado da gestora, que, insiste-se, respondia somente pela Divisão de Administração da SR/26.
No tocante à irregularidade (i) a responsabilidade da ex-gestora não pode ser atribuída de forma genérica, veja-se que a questão se refere ao exame de prestações de contas e de TCE. A ex-gestora afirma que, após apontamentos da CGU e do TCU, tais atribuições foram centralizadas no Incra-Sede, ademais, para se afirmar que ela teria dado causa à irregularidade, haver-se-ia que demonstrar que houve acúmulo despropositado e injustificado no seu curto período de gestão que correspondeu a cinco meses. Nada disso restou caracterizado, logo, não se vê justificativas para a manutenção da sua condenação por tal fato. 
Acerca da irregularidade (ii) as ponderações trazidas em sede de razões de justificativas não foram de forma pormenorizada enfrentadas e, a nosso sentir, sem o esclarecimento das informações prestadas, não poderiam subsistir para efeitos da condenação da responsável.
Sobre os itens (iii) e (iv) , valem aqui todas as observações já apontadas na instrução de peça 154. Na oportunidade, foi verificado que a aplicação dos recursos foi determinada pelo Incra-Sede (peça 138, p. 211-212) , contudo, a mera determinação da sede não é suficiente para descaracterizar a irregularidade. O primeiro passo é verificar se, de fato, há desvio de objeto na alocação após cotejo das previsões orçamentárias e elementos da despesa com o objeto realizado.
Outros elementos técnicos também deveriam ser perquiridos como, por exemplo, quem autorizou e aprovou a aplicação dos recursos com desvio do objeto? 
Tais questões, como de qual setor seria o responsável pela ação executada e quem autorizou despesas com desvio de objeto, não foram tratadas de forma prévia ao acórdão condenatório, logo, não há como responsabilizar a gestora ante relevantes fragilidades na audiência.
No que tange ao item (v) , destacado no voto condutor, conclui-se no mesmo sentido das imputações anteriores. A ausência da descrição da conduta impossibilita a percuciente defesa, pois, ao refazer a leitura das atribuições do cargo da recorrente e mesmo das suas justificativas nas razões recursais, tem-se a percepção que tal irregularidade estaria atrelada a nível hierárquico superior, pois trata-se de plano de capacitação a envolver toda a unidade, o que extrapolaria as suas atribuições. Uma vez mais, resta demonstrado que não se pode atribuir de forma generalizada a mesma irregularidade a diversos gestores sem especificar o grau de participação e responsabilização de cada um deles.
Nesse sentido, ante a deficiência da peça que ouviu a recorrente em audiência, não há como manter a irregularidade sem o detalhamento que os requisitos para responsabilização individual exigem.
Por fim, em relação aos itens (viii) a (xi) , novamente, a ausência da identificação da conduta específica da recorrente e exatamente qual o ato que ela, no rol de suas atribuições, deixou de executar para que a irregularidade fosse dirimida impede sua responsabilização.
Ao que indicam os elementos dos autos e a manifestação da recorrente, tais irregularidades perpassam diversos órgãos da Administração Pública, inclusive, questões que envolvem o órgão responsável pela contabilidade pública. Extrai-se dos dizeres e das discussões a existência da necessidade de modificações contábeis que extrapolam, inclusive, a atuação do Incra, pois necessitam a intervenção da Secretaria do Tesouro Nacional, responsável pela contabilidade.
A nosso sentir, em nenhum momento, restou caracterizada e demonstrada qualquer conduta da recorrente, que exerceu o cargo por cinco meses, que desse causa a irregularidade que contribuísse para a resolução da questão apontada.
Também por estas irregularidades não há como manter a apenação da recorrente.    
 As irregularidades (vi) , (vii) e (xii) não foram objeto da condenação, logo, não há o que se avaliar.
Ante o exposto e para que se privilegie a coerência das decisões desta Corte, dever insculpido no art. 926, do NCPC, e, ainda, com fundamento no princípio constitucional e legal da isonomia, entende-se que a responsabilidade da sra. Niuza Gomes Goveia deve ser afastada. 
CONCLUSÃO
Das análises anteriores, conclui-se que:
a) em decorrência do sentido e alcance do art. 37, § 5º, da Constituição Federal, definidos pela Lei 9.873/1999 e Resolução TCU 344/2022, é prescritível a pretensão reparatória exercida pelo Tribunal, dessa forma, aplicando-se tais parâmetros à situação em exame, verifica-se que não se operou a prescrição; e
b) não subsiste a responsabilidade da sra. Niuza Gomes Goveia.
Com base nessas conclusões, propõe-se dar provimento ao recurso da sra. Niuza Gomes Goveia.
PROPOSTA DE ENCAMINHAMENTO
Ante o exposto, com fundamento nos arts. 32, inciso I, e 33, da Lei 8.443/92 c/c o art. 285, caput, do RITCU, submetem-se os autos à consideração superior, propondo-se:
a) conhecer do recurso interposto pela sra. Niuza Gomes Goveia e, no mérito, dar-lhe provimento, tornando sem efeito a multa a ela imputada por intermédio do subitem 9.6;
b) julgar regulares com ressalva as contas de Niuza Gomes Goveia, dando-lhe quitação, nos termos dos arts. 1º, inciso I, 16, inciso II, 18 e 23, inciso II, da Lei 8.443/1992; e
c) informar ao (s) recorrente (s) e demais interessados do acórdão a ser proferido, destacando que o relatório e o voto que o fundamentam podem ser acessados por meio do endereço eletrônico www.tcu.gov.br/acordaos"
2.	O diretor-substituto e o auditor-chefe da AudRecursos anuíram ao encaminhamento acima (peças 215 e 216) .
3.	O representante do MP/TCU, do mesmo modo, endossou o posicionamento da unidade técnica (peça 217) .
	É o relatório.

não há

Procurador Marinus Eduardo De Vries Marsico

RECURSO DE RECONSIDERAÇÃO. PRESTAÇÃO de Contas. EXERCÍCIO DE 2015. Irregularidade DIVERSAS atinentes A ASSENTAMENTOS. AUDIÊNCIAS. contas irregulares. multaS. CONHECIMENTO. argumentos suficientes para alterar a decisão impugnada. provimento. AFASTAMENTO DA MULTA. CONTAS REGULARES COM RESSALVA. CIÊNCIA.

PRESTAÇÃO DE CONTAS (PC)

Cuidam os autos de recurso de reconsideração interposto pela sra. Niuza Gomes Goveia contra o Acórdão 8006/2020-TCU-Primeira Câmara.
2.	Por meio do supracitado julgado, este Tribunal examinou prestação de contas anual da Superintendência Regional do Instituto Nacional de Colonização e Reforma Agrária no Estado do Tocantins (SR/26) , relativa ao exercício de 2015. As contas da recorrente foram julgadas irregulares, sendo-lhe aplicada a multa prevista no art. 58, incisos I e II, da Lei 8.443/1992, no valor de R$ 30.000,00. 
3.	A sra. Niuza Gomes Goveia, chefe da Divisão de Administração no período de 6/8/2015 a 31/12/2015, foi responsabilizada em face das seguintes irregularidades:
	a) ocorrência, continuidade e gravidade da Constatação 2.1.1.2, do Relatório de Auditoria Anual de Contas 201601577, da Controladoria-Geral da União (CGU) , alusivo ao exercício 2015; 
	b) ausência dos relatórios e pareceres exigidos no inciso III do art. 13 da Instrução Normativa TCU 63/2010, no processo de Prestação de Contas Anuais pertinente ao exercício 2015;
	c) desvio de objeto na utilização de disponibilidades orçamentárias e financeiras associadas aos planos orçamentários da Ação 211A - Gestão Ambiental em Projetos de Assentamento de Reforma Agrária e Regularização Ambiental de Assentamentos da Reforma Agrária;
	d) deficiente implementação da função permanente de capacitação e aprimoramento da força de trabalho alocada na SR/26, comprometendo disponibilidades orçamentárias e financeiras para tal função e custeando eventos essencialmente administrativos (Encontros de Chefes de Divisão e Reunião de Trabalho do Pronera) ou de natureza meramente informativa e sumária (palestra sobre uso de softwares livres para eventual aplicação na seleção de áreas de reserva legal) ;
	e) descumprimento de determinações e alertas do TCU para constituição e contabilização de provisão para créditos de liquidação duvidosa em relação aos valores recebíveis a título de crédito instalação e/ou declaração de ressalva do contador responsável;
	f) descumprimento da determinação fixada no subitem 1.7.1.15 Acórdão 645/2016-TCU-Primeira Câmara, relativamente à ausência de registro de imóveis desapropriados para fins de reforma agrária em contas contáveis específicas, em descumprimento ao subitem 9.2.6 do Acórdão 557/2004-TCU-Plenário;
	g) ausência de controle, valoração e registos contábeis em contas patrimoniais do Ativo Não Circulante (Imobilizado) , em particular das contas 1.2.3.2.1.04.19 (Imóveis registrados cedidos aos assentados - CCU) e 1.2.3.2.1.04.20 (Imóveis registrados cedidos aos assentados - CCDRU) , destinadas a registrar os valores patrimoniais relativos a bens imóveis dominiais da União para reforma agrária e cedidos aos assentados por meio de contratos de concessão de uso e contratos de concessão de direito real de uso, respectivamente; e
	h) negligência ou inércia para adotar ações efetivas visando a cobrança dos devedores e para constituição de importe adequadamente dimensionado e registrado contabilmente como conta retificadora para a hipótese de inadimplência, relativamente ao montante de R$ 241.348.523,48 mantido imutável em 31/12/2014 e 31/12/2015 no Ativo Não Circulante (Créditos e Valores a Longo Prazo) , consistente nos valores originais das operações de legitimação de posse em áreas de até cem hectares, localizadas em terras públicas rurais de propriedade da União ou do Incra (art. 29, da Lei 6.383/1976) , tituladas onerosamente conforme a disciplina da Instrução Normativa Incra 80/2014. 
4.	É contra essa deliberação que se insurge a recorrente.
II
5.	Em síntese, a sra. Niuza Gomes Goveia sustenta que suas razões de justificativa, em diversas irregularidades, não foram sequer avaliadas e consideradas para efeito de condenação, o que implicaria nulidade ou afastamento de sua apenação.
6.	Ademais, alega que, em regra, as ocorrências que resultaram em sua condenação não estavam incluídas dentre as suas atribuições de chefe de divisão, não havendo que se falar em nexo causal entre as irregularidades e qualquer conduta sua.
III
7.	A AudRecursos concluiu que a responsabilização individual dos agentes públicos, no presente caso, apresentou falhas que comprometeram o exercício da ampla defesa e do contraditório. Por essa razão, aliás, a unidade técnica relembra que já foram acatados os recursos interpostos pelos srs. Heliel Átila de Oliveira Saraiva, chefe da Divisão de Obtenção de Terras, e Eltier Júnior Postal, chefe da Divisão de Desenvolvimento (vide Acórdão 17755/2021-TCU-Primeira Câmara) .
8.	Assemelhando-se ao que foi verificado por ocasião do exame dos recursos supracitados, a unidade técnica observou que a sra. Niuza Gomes Goveia foi apenada por nove irregularidades, as quais motivaram a sua audiência. Contudo, descreveu-se na audiência tão somente o fato irregular, não se verificando qual teria sido a conduta da responsável em relação à concretização de cada irregularidade.
9.	Para a unidade técnica, "se não há a conduta individualizada para cada irregularidade, por consequência, também não se identificou o nexo causal, logo, a nosso sentir, de plano, data vênia, a audiência se mostra incompleta e insuficiente para que os ouvidos pudessem adequadamente apresentar suas razões de justificativa, o que, por si, já enseja a necessidade de refazimento do ato processual".
10.	Além da ausência de conduta individualizada, a unidade técnica considera que, na avaliação das razões de justificativas, não foram levados em conta os diversos argumentos apresentados pela recorrente, associando-os ao seu período de gestão, o qual, no exercício sob exame, limitou-se a menos de cinco meses.
11.	Outro aspecto que, para a AudRecursos, dificultou o exercício do contraditório foi a descrição das irregularidades de forma incompleta ou genérica.
12.	Sobre a irregularidade atinente ao exame de prestações de contas e de processos de tomada de contas especiais (TCE) , por exemplo, a AudRecursos entende que não restou demonstrado o acúmulo despropositado e injustificado no curto período de gestão da recorrente.
13.	Sobre o desvio de objeto na utilização de disponibilidades orçamentárias e financeiras, por oportuno, destaca-se trecho da instrução da unidade técnica:
	"6.63. Sobre os itens (iii) e (iv) , valem aqui todas as observações já apontadas na instrução de peça 154. Na oportunidade, foi verificado que a aplicação dos recursos foi determinada pelo Incra-Sede (peça 138, p. 211-212) , contudo, a mera determinação da sede não é suficiente para descaracterizar a irregularidade. O primeiro passo é verificar se, de fato, há desvio de objeto na alocação após cotejo das previsões orçamentárias e elementos da despesa com o objeto realizado.
	6.64. Outros elementos técnicos também deveriam ser perquiridos como, por exemplo, quem autorizou e aprovou a aplicação dos recursos com desvio do objeto? 
	6.65. Tais questões, como de qual setor seria o responsável pela ação executada e quem autorizou despesas com desvio de objeto, não foram tratadas de forma prévia ao acórdão condenatório, logo, não há como responsabilizar a gestora ante relevantes fragilidades na audiência".
14.	Já no que tange à implementação deficiente da função permanente de capacitação e aprimoramento da força de trabalho, também restou constatada a ausência, no ofício de audiência, da descrição da conduta da recorrente. Ademais, segundo a unidade técnica, ao reler as atribuições do cargo da recorrente e mesmo as suas justificativas, "tem-se a percepção que tal irregularidade estaria atrelada a nível hierárquico superior, pois trata-se de plano de capacitação a envolver toda a unidade, o que extrapolaria as suas atribuições. Uma vez mais, resta demonstrado que não se pode atribuir de forma generalizada a mesma irregularidade a diversos gestores, sem especificar o grau de participação e responsabilização de cada um deles".
15.	Assim, em face da ausência de descrição das condutas de forma prévia à condenação, a unidade técnica entende que devem ser afastadas as irregularidades e, por consequência, a condenação. 
16.	A proposta da AudRecursos, portanto, é para que seja dado provimento ao recurso, tornando-se sem efeito a multa imputada à sra. Niuza Gomes Goveia e, consequentemente, julgando-se regulares com ressalva as respectivas contas. 
17.	O MP/TCU endossou o posicionamento da unidade técnica.
IV
18.	Com efeito, a análise empreendida pela AudRecursos, a qual adoto como razões de decidir, apontou fragilidades ainda na fase de audiência dos responsáveis deste feito que comprometem a condenação advinda do Acórdão 8006/2020-TCU-Primeira Câmara.
19.	Da mesma forma como ocorreu com os responsáveis Heliel Átila de Oliveira Saraiva, chefe da Divisão de Obtenção de Terras, e Eltier Júnior Postal, chefe da Divisão de Desenvolvimento, que tiveram seus recursos providos (vide Acórdão 17755/2021-TCU-Primeira Câmara) , não subsistem elementos robustos o suficiente para atribuir à sra. Niuza Gomes Goveia a responsabilidade pelas irregularidades identificas no acórdão recorrido.
20.	Isso porque a responsabilização dessa ex-gestora careceria das mesmas falhas já apontadas, as quais ora suscitam dúvidas sobre se a irregularidade que lhe foi imputada seria da competência da Divisão de Administração, ora indicam falta de especificação da conduta individualizada para cada irregularidade. Tais deficiências prejudicam o estabelecimento do nexo causalidade entre conduta e resultado, pressuposto essencial para justificar qualquer condenação. 
21.	Igualmente, acerca das condutas omissivas imputadas à recorrente, é preciso ter em conta que, por se tratar de conduta omissiva, haveria que se especificar qual a conduta esperada da gestora e em quais circunstâncias específicas ocorreu a inércia ou morosidade. Nesse ponto, cumpre reiterar que a recorrente exerceu a função de chefe da Divisão de Administração por menos de cinco meses.
22.	As audiências dos responsáveis foram feitas em termos genéricos, descrevendo somente os fatos irregulares, mas sem mencionar as condutas praticadas ou deles esperada.
23.	De fato, a comunicação processual para a realização de audiência, de modo a assegurar o pleno direito à ampla defesa e ao contraditório, deve conter: (i) a descrição da irregularidade, com a indicação da norma violada; (ii) a descrição da conduta omissiva ou comissiva do responsável; (iii) o nexo de causalidade entre a conduta e a irregularidade; e (iv) a relação das evidências (suporte probatório) relativas à irregularidade.
24.	Afronta os princípios do contraditório e da ampla defesa a ausência da adequada descrição individualizada da conduta dos responsáveis arrolados nos autos, requisito indispensável para a responsabilização subjetiva de cada agente envolvido. Sem este elemento, torna-se difícil o exercício do direito de defesa.
25.	A audiência da recorrente teve como origem a instrução constante da peça 33. No caso, caberia à unidade técnica, além da descrição da irregularidade, com a indicação da norma violada, proceder à individualização da conduta dos responsáveis, por meio da adequada caracterização dos atos irregulares praticados ou das omissões incorridas perante a conduta exigida pela norma. Nesse sentido, vale citar os Acórdãos 2.177/219 e 2.062/2014, ambos do Plenário.  
26.	Além da carência de individualização das condutas e, por conseguinte, de demonstração do nexo causal, a AudRecursos detectou falhas na descrição das irregularidades que dificultaram o exercício do contraditório. Por vezes, inclusive, observou-se que algumas das ocorrências irregulares se deram em período distinto da gestão dos responsáveis. Em outras ocasiões, conforme já mencionado neste voto, não restou demonstrado que determinada conduta constava do rol de atribuições da divisão chefiada pela recorrente.
27.	Por conseguinte, acompanho os pareceres uniformes exarados nos autos no sentido de que seja dado provimento ao recurso, de modo a afastar a multa aplicada à sra. Niuza Gomes Goveia, julgando-se regulares com ressalva as respectivas contas.
	Ante o exposto, voto por que seja adotado o acórdão que submeto à deliberação desta Primeira Câmara. 
TCU, Sala das Sessões, em 23 de maio de 2023.
BENJAMIN ZYMLER 
Relator